【裁判字號】    90,台非,135
【裁判日期】    900426
【裁判案由】    違反商業會計法等罪
【裁判全文】
最高法院刑事判決                                  九十年度台非字第一三五號
    上  訴  人  最高法院檢察署檢察總長
    被      告  甲○○
                乙○○
                丁○○
                林志寶
                丙○○
右上訴人因被告等違反商業會計法等罪案件，對於台灣高等法院中華民國八十九年十
二月二十七日第二審確定判決（八十九年度上訴字第三六八七號，起訴案號：台灣板
橋地方法院檢察署八十七年度偵緝字第八六二、八六三、八六四、八六五、八七○號
，八十七年度偵字第二二二六八、二六四一六號），認為違法，提起非常上訴，本院
判決如左：
    主  文
原判決撤銷，由台灣高等法院依判決前之程序更為審判。
    理  由
非常上訴理由稱：「按判決理由矛盾者其判決當然違背法令，刑事訴訟法第三百七十
九條第十四款定有明文。查原判決理由三謂：『被告乙○○、丁○○、丙○○等三人
前均未曾受有期徒刑以上刑之宣告，……經此刑之宣告後，應知警惕而無再犯之虞，
本院因認暫不執行其刑為當』，嗣又謂：『對於被告甲○○、丙○○、乙○○及丁○
○（四人）各予以宣告緩刑五年及四年……並啟自新』，惟其主文並未諭知被告甲○
○緩刑，不僅其理由本身前後歧異，即主文與理由亦互相矛盾，揆諸上開說明，原判
決當然違背法令，實不能諉為主文之誤寫或漏寫。又按所謂所載理由矛盾者，指所載
理由彼此相牴觸，如主文與理由不符，或理由中之說明前後矛盾，或所用法條彼此衝
突者皆屬之。原判決理由二謂：『被告甲○○、丙○○、乙○○、林志寶及丁○○關
於如附表壹編號一至三、編號六至十三及編號十五至十七，所為均係犯刑法第三百三
十九條第一項之詐欺取財罪』。繼謂：『被告丁○○並未參與常億公司之業務經營，
對於甲○○等人因公司經營問題向他人詐借款項、支票之事實，應未共同參與，難認
其就除附表壹十五及十七以外之犯罪事實，與被告甲○○等人有犯意之聯絡及行為之
分擔』。則關於附表壹編號一至三，編號六至十三之犯罪事實，竟先後為被告丁○○
作有罪及無罪之說明，其理由前後矛盾至為顯然。原判決理由二既謂：『被告甲○○
、丙○○、乙○○、林志寶及丁○○關於如附表壹編號一至三、編號六至十三及編號
十五至十七，所為均係犯刑法第三百三十九條第一項之詐欺取財罪』。嗣又謂：『被
告林志寶、乙○○、丙○○對於附表壹編號十五之犯行……無證據證明有共同參與犯
罪之情事，公訴人概認彼等對於所有犯罪事實均應負共同正犯之責任亦有未洽』。則
關於附表壹編號十五之部分原審竟先後為被告林志寶、乙○○、丙○○為有罪及無罪
之說明，其理由亦復自相矛盾。又原判決理由二既謂：『被告甲○○、與被告丙○○
、乙○○、林志寶就如附表壹編號一至十三、及編號十六部分，……各有犯意聯絡及
行為分擔，均為共同正犯』。惟原判決理由三竟謂：『關於附表壹編號四、五部分，
係積欠艾普克公司、鑫福公司最後一次加工款，此部分核屬民事糾紛……，原判決變
更起訴法條按詐欺得利罪且與詐欺罪併合處罰，法律見解容有未洽』。則關於附表壹
編號四、五部分，原判決竟先後認定係刑事犯、及民事糾紛；同時又為有罪及無罪之
說明，理由前後矛盾，其判決當然違背法令。另按檢察官就犯罪事實之一部起訴者，
其效力固應及於全部，惟須以未經起訴之事實與已經起訴之事實俱屬有罪，且互有實
質上或裁判上之一罪關係為前提，如其中一部分不能證明犯罪，既與他部分無不可分
之關係，自無合一裁判之餘地。原判決理由三既謂：『關於附表壹編號四、五部分，
係積欠艾普克公司、鑫福公司最後一次加工款，此部分核屬民事糾紛……』，而原判
決理由六竟謂：『移送併辦部分（八十八年度偵字第九三八二號，即附表壹編號六）
……雖均未據公訴人起訴，惟編號六部分與已經起訴之編號五之事實，時間緊接，所
犯為構成要件相同之罪名，有連續犯之裁判上一罪關係……均為起訴效力所及，本院
自得併予審究』。不僅理由矛盾，足以影響全案情節及判決主旨，且有適用法則不當
之違法。案經判決確定，應依刑事訴訟法第四百四十一條、第四百四十三條提起非常
上訴。」等語。
本院按判決所載理由矛盾者，其判決當然違背法令。刑事訴訟法第三百七十九條第十
四款定有明文。本件原判決主文並未宣告被告甲○○緩刑，但理由內卻說明……對於
被告甲○○……各予以宣告緩刑五年及四年，以促渠等繼續勉力工作以償付告訴人之
損害，並啟自新云云。其宣告之主文與所載之理由，並不相適合，顯有理由矛盾之違
法。又原判決理由謂被告甲○○、丙○○、乙○○、林志寶及丁○○關於原判決附表
壹編號一至三、編號六至十三及編號十五至十七，所為均係犯刑法第三百三十九條第
一項之詐欺取財罪。繼謂被告丁○○並未參與常億公司之業務經營，對於甲○○等人
因公司經營問題向他人詐借款項、支票之事實，應未共同參與，難認其就除原判決附
表壹編號十五及十七以外之犯罪事實，與被告甲○○等人有犯意之聯絡及行為之分擔
；被告林志寶、乙○○、丙○○對於原判決附表壹編號十五之犯行；被告林志寶、乙
○○對於原判決附表壹編號十七部分，均無證據證明有共同參與犯罪情事，公訴人概
括認定彼等對於所有犯罪事實，均應負共同正犯之責任，亦有欠洽；另謂被告甲○○
與被告丙○○、乙○○、林志寶等四人就原判決附表壹編號一至十三及編號十六部分
，……各有犯意之聯絡及行為之分擔，均為共同正犯；繼謂關於原判決附表壹編號四
、五部分，係積欠艾普克公司、鑫福公司最後一次加工款，此部分核屬民事糾紛，一
審判決變更起訴法條按詐欺得利論罪，且與詐欺罪併合處罰，法律見解容有未洽（撤
銷第一審科刑判決理由之一）云云。其理由前後不相一致，自有理由矛盾之違法。再
刑事訴訟法第二百六十七條規定檢察官就犯罪事實一部起訴者，其效力及於全部，係
指已起訴之部分與未起訴之部分，均應構成犯罪，且有牽連關係或連續情形而言，若
起訴之事實不構成犯罪，縱未起訴之部分應構成犯罪，根本上不生牽連關係或有連續
情形，即無一部效力及於全部之餘地。原判決理由謂關於原判決附表壹編號四、五部
分，係積欠艾普克公司、鑫福公司最後一次加工款，此部分屬民事糾紛，……卻又以
移送併辦部分即原判決附表壹編號六部分，雖未據公訴人起訴，惟與已起訴之原判決
附表壹編號五之事實，時間緊接，所犯構成要件相同之罪名，有連續犯之裁判上一罪
關係，為起訴效力所及，自得併予審究。不惟有理由矛盾之違法，且有判決適用法則
不當之違背法令。非常上訴意旨執以指摘原判決違背法令，洵有理由。為維持被告等
審級利益，應由本院將原判決撤銷，由原審法院依判決前之程序更為審判，以資救濟
。
據上論結，應依刑事訴訟法第四百四十七條第二項前段，判決如主文。
中      華      民      國     九十     年      四      月    二十六    日
                              最高法院刑事第三庭
                                  審判長法官  陳  錫  奎
                                        法官  劉  敬  一
                                        法官  洪  清  江
                                        法官  李  伯  道
                                        法官  呂  丹  玉
      右正本證明與原本無異
                                              書  記  官
中      華      民      國     九十     年      五      月      二      日


司法院資訊處製作；財團法人民間司法改革基金會備份。
